【裁判字號】    99,重訴,63
【裁判日期】    990729
【裁判案由】    損害賠償
【裁判全文】
臺灣高雄地方法院民事判決              99年度重訴字第63號
原      告  丁○○
            丙○○
            戊○○
兼上3人共同
訴訟代理人  甲○○
前列4 人共同
訴訟代理人  梁智豪律師
被      告  庚○○
被      告  弘昆通運股份有限公司
法定代理人  己○○
上列當事人間請求損害賠償事件，原告就本院97年度審交訴字第
277 號刑事過失致死案件提起附帶民事訴訟，經本院刑事庭以98
年度審交附字第321 號裁定移送前來，本院於民國99年7 月15日
言詞辯論終結，判決如下：
    主    文
被告應連帶給付原告甲○○新臺幣貳佰壹拾萬貳仟伍佰壹拾伍元
，及自民國九十九年一月五日起至清償日止，按週年利率百分之
五計算之利息。
被告應連帶給付原告丁○○、丙○○、戊○○各新臺幣陸拾貳萬
伍仟元，及均自民國九十九年一月五日起至清償日止，按週年利
率百分之五計算之利息。
原告其餘之訴均駁回。
訴訟費用由被告連帶負擔百分之七十五，原告甲○○負擔百分之
十，原告丁○○、丙○○、戊○○各負擔百分之五。
本判決第一項於原告甲○○以新臺幣柒拾萬壹仟元供擔保後，得
假執行；但被告如以新臺幣貳佰壹拾萬貳仟伍佰壹拾伍元預供擔
保，得免為假執行。
本判決第二項於原告丁○○、丙○○、戊○○各以新臺幣貳拾萬
玖仟元供擔保後，各得假執行；但被告如各以新臺幣陸拾貳萬伍
仟元預供擔保，各得免為假執行。
原告其餘假執行之聲請均駁回。
    事實及理由
壹、程序部分
一、被告均未於最後言詞辯論期日到場，核無民事訴訟法第386
    條各款所列之情形，爰依原告之聲請，由其一造辯論而為判
    決。
貳、實體部分
一、原告起訴主張：被告庚○○係任職於被告弘昆通運股份有限
    公司（下稱弘昆公司）擔任聯結車司機，於民國98年3 月26
    日下午12時25分許，駕駛車號JQ-502號聯結車在高雄縣大樹
    鄉○○路義大開發北區工地內，行經設置警示三角錐、三角
    錐連桿警示燈設施之道路，竟疏未注意車前狀況，亦未確認
    路面情形，適工地挖土機司機即被害人陳永水行經該處，被
    告庚○○見狀煞車不及，失控撞入左側擺設三角錐及連桿之
    工地，致聯結車左前輪撞及三角錐、連桿、挖土機之履帶後
    撞及輾壓被害人陳永水，被害人陳永水因而受有顱內、胸腹
    內出血而當場死亡( 下稱系爭車禍) 。原告甲○○為被害人
    陳永水之配偶，原告丁○○、丙○○、戊○○則均為被害人
    陳永水之子女，爰依民法第184 條第1 項、第188 條第1 項
    前段、第192 條第1 、2 項、第194 條規定，請求被告連帶
    賠償原告甲○○因被害人陳永水死亡，業已支付之殯葬費用
    新台幣( 下同)477,515元，並因被害人陳永水死亡受有扶養
    費用損失1,017,232 元，另原告等因上開侵權行為受有精神
    痛苦，遂分別請求3,000,000 元及各1,000,000 元之精神慰
    撫金等語。並聲明：(一)被告應連帶給付原告甲○○4,494,74
    7 元，原告丁○○、丙○○、戊○○各1,000,000 元，及均
    自刑事附帶民事起訴狀繕本送達翌日起至清償日止，按年息
    5%計算之利息；(二)原告願供擔保，請准宣告假執行。
二、被告庚○○雖未於本院最後言詞辯論期日到場，惟先前曾到
    院以：系爭車禍當天，工地主任曾通知包括被害人在內之施
    作人員，因有大車出入勿到場施作，且事發當時被害人陳永
    水係突然自怪手車後竄出路面，應負百分之五十之過失責任
    。原告甲○○有謀生能力不得請求扶養費損失，另原告等4
    人所請求之精神慰撫金均屬過高而應予酌減等語，資為抗辯
    。並聲明：(一)原告之訴駁回；(一)如受不利判決，願供擔保請
    准宣告免為假執行。另被告弘昆公司未於言詞辯論期日到場
    ，亦未提出書狀作何聲明或陳述。
三、到場兩造不爭執事項：
（一）被告庚○○於98年3 月26日下午12時25分許，駕駛車號JQ
      -5 02 號聯結車在高雄縣大樹鄉○○路義大開發北區工地
      內行駛，適被害人人陳永水行經該處，被告庚○○見狀煞
      車不及，失控撞入工地，致被害人陳永水當場死亡（見本
      院卷第57頁） 。
（二）被告庚○○因系爭車禍，經本院刑事庭認犯業務過失致死
      罪，以98年度審交訴字第277 號判處有期徒刑8 月，被告
      庚○○不服提起上訴，並經高雄高分院99年度交上訴字第
      20號判決上訴駁回在案（見本院卷第57頁）。
（三）原告等已領取強制汽車責任險理賠金1,500,000 元（見本
      院卷第57頁）。
（四）被告庚○○就原告甲○○所支出被害人陳永水必要之殯葬
      費合計477,515 元，不予爭執（見本院卷第88頁） 。
四、本件之爭點：
（一）被告庚○○就系爭車禍有無過失，被害人陳永水有無與有
      過失？
（二）被告弘昆公司是否為被告庚○○之僱用人？
（三）如被告庚○○就系爭車禍之發生存有過失，則原告所得請
      求之金額各應以若干為適當？
五、本院之判斷：
（一）就被告庚○○就系爭車禍有無過失，以及被害人陳永水有
      無與有過失部分：
    (一)按汽車行駛時，駕駛人應注意車前狀況，並隨時採取必要
      之安全措施：警告標誌用以促使車輛駕駛人及行人瞭解道
      路上之特殊狀況、提高警覺，並準備防範應變之措施，道
      路交通安全規則第94條第3 項，道路交通標誌標線號誌設
      置規則第10條第1 款分別定有明文。查被告庚○○駕駛前
      開車輛，於上揭時、地行經前述工地時，因該處設置有警
      示三角錐、三角錐連桿及警示燈等設施，本應注意車前狀
      況及瞭解道路上之特殊狀況、提高警覺，並準備防範應變
      之措施，而本件肇事當時為下午12時25分許，天候晴，有
      交通分隊A1類道路交通事故調查報告表可證（見臺灣高雄
      地方法院檢察署98年偵字第10259 號卷第15頁），客觀上
      並無不能注意之情事，被告庚○○竟疏未注意車前狀況，
      也未確認路面狀況致煞車不及，因而撞擊斯時行經該處之
      被害人陳永水肇事，其有過失甚明。又因被害人陳永水遭
      被告庚○○駕車撞擊後，當場死亡，有臺灣高雄地方法院
      檢察署相驗屍體證明書及行政院勞工委員會南區勞動檢查
      所檢查報告書一份在卷可參（見臺灣高雄地方法院檢察署
      98年偵字第10259 號卷第13頁、第86頁至第96頁），堪認
      被告庚○○之上開過失行為與陳永水死亡間，自具有相當
      因果關係。
    (二)被告庚○○雖辯稱：系爭車禍當天，工地主任有通知因大
      車出入勿施作，且案發當日被害人陳永水未注意車道上是
      否有來車而直接衝出路面，方導致煞車不及而撞及被害人
      陳永水，被害人陳永水與有過失云云。惟查，依卷附道路
      交通現場圖及行政院勞工委員會南區勞動檢查所報告書所
      附現場圖可知（見臺灣高雄地方法院檢察署98年度偵字第
      10259 號第58頁、第99頁），被害人陳永水倒地位置係在
      警示設置內之挖土機後方，並無衝出路面之情形，且從現
      場照片所示（見本院卷第62頁），被告庚○○駕駛前開車
      輛車頭右斜，並撞入左側擺設三角錐及連桿之工地，致所
      駕駛之聯結車左輪撞及三角錐、連桿、挖土機之履帶後，
      撞及輾壓被害人陳永水，方致被害人陳永水因而受有顱內
      、胸腹內出血而當場死亡，是以被告庚○○顯係闖入三角
      錐及三角錐連桿的警示範圍內，而被害人陳永水僅於挖土
      機後方，根本未進入被告應行駛之路面中，並無任何過失
      甚明。又被告庚○○復辯稱系爭車禍當日，工地主任有通
      知大車出入勿施作云云，惟被告庚○○就此並未舉證已明
      其說，且未陳報工地主任的姓名與地址供本院調查審酌；
      況縱被告庚○○此部分之辯詞為真，亦不能減免其自身應
      負之注意義務，且既然被害人陳永水並未衝出路面而仍身
      處於該處之挖土機後方，實係被告庚○○疏未注意方駕車
      衝入警示區中而導致被害人陳永水死亡，已如前述，亦不
      能認被害人陳永水當時就系爭車禍之發生，有何過失。故
      被告庚○○辯稱被害人陳永水與有過失，顯無理由。
（二）被告弘昆公司是否為被告庚○○之僱用人？
    (一)按受僱人因執行職務，不法侵害他人之權利者，由僱用人
      與行為人連帶負賠償責任，此觀民法第188 條第1 項前段
      規定自明。該條僱用人責任之規定，係為保護被害人而設
      ，故所稱之受僱人，應從寬解釋，不以事實上有僱傭契約
      者為限，凡客觀上被他人使用，為之服勞務而受其監督者
      ，均係受僱人。又目前在臺灣經營交通事業之人，接受他
      人靠行（出資人以該經營人之名義購買車輛，並以該經營
      人名義參加營運），而向該靠行人收取費用，以資營運者
      ，比比皆是，此為周知之事實，該靠行之車輛，在外觀上
      既屬經營人所有，乘客又無從分辨該車輛是否他人靠行營
      運，乘客於搭乘時，只能從外觀上判斷該車輛係某經營人
      所有，該車輛之司機既係為該經營人服勞務，自應使該經
      營人負僱用人之責任，以保護交易之安全（最高法院87年
      台上字第86號判決意旨參照） 。
    (二)經查，本件車輛係訴外人乙○○出資購買，靠行登記為弘
      昆公司所有等情，有汽車貨運業接受自備車輛靠行服務契
      約書影本一份在卷可參（見本院98年訴審交訴字第277 號
      刑事卷第41頁），而被告庚○○既對其受僱於被告弘昆公
      司擔任聯結車司機乙節，於本院審理時不予爭執（見本院
      卷第42頁），而被告弘昆公司則於相當時期受本院合法通
      知，未到院或提出書狀予以爭執，依民事訴訟法第280 條
      第3 項之規定，應認被告弘昆公司對原告此部分所主張之
      事實已予自認，則揆諸前揭法律規定及最高法院之見解，
      足認外觀上被告蘇福建係被告弘昆公司之受僱人，故被告
      弘昆公司應為被告庚○○之僱用人甚明。
（三）原告所得請求之金額各應以若干為適當？
      按因故意或過失，不法侵害他人之權利者，負損害賠償責
      任；受僱人因執行職務，不法侵害他人之權利者，由僱用
      人與行為人連帶負賠償責任；不法侵害他人致死者，對於
      支出醫療及增加生活上需要之費用或殯葬費之人，亦應負
      損害賠償責任；不法侵害他人致死者，被害人之父、母、
      子、女及配偶，雖非財產上之損害，亦得請求賠償相當之
      金額，此觀民法第184條第1項前段、第188條第1項前段、
      第192條第1項、第194條第1項規定自明。本件被告庚○○
      因前揭過失行為，不法侵害被害人陳永水致死，原告等人
      既分別為被害人陳永水之配偶及子女，客觀上自受有精神
      上之重大痛苦，原告甲○○尚因而支付被害人陳永水之殯
      葬費，而受有損害，則原告等人依上開規定，請求被告庚○○之僱用人即被告弘昆公司與被告庚○○連帶賠償其所
      受損害，於法有據，茲就原告請求賠償之項目及金額分述
      如下：
    (一)原告甲○○請求部分：
    殯葬費477,515元部分：
      經查，原告甲○○主張其為被害人陳永水支出殯葬費477,
      515 元等情，業據其提出陳永水殯葬費用明細影本在卷可
      稽（見本院98年度審交附民字第321 號卷第16頁至第19頁
      ），且為被告庚○○所不爭執（見本院卷第88頁），本院
      審酌被害人陳永水之身分、地位及經濟狀況（最高法院45
      年台上字第420 號判決意旨參照），以及所主張之支出皆
      為客觀上喪葬費之必要費用，是原告甲○○依據前開規定
      主張被告給付殯葬費用477,515 元，即屬有據，應予准許
      。
    扶養費1,017,232元部分：
      按被害人對於第三人負有法定扶養義務者，加害人對於該
      第三人亦應負損害賠償責任。次按夫妻互負扶養之義務，
      其扶養義務之順序與直系血親卑親屬同，其受扶養權利之
      順序與直系血親尊親屬同，民法第192條第2項、第1116條
      之1 分別著有明文。末按受扶養權利者，以不能維持生活
      而無謀生能力者為限，前項無謀生能力之限制，於直系血
      親尊親屬不適用之，民法第1117條亦有規定。是以，直系
      血親尊親屬有不能維持生活者即有受扶養權利，毋須論其
      有無謀生能力。承上可知，夫妻間受扶養權利人，於不能
      維持生活之際，扶養義務人方有扶養之義務。經查，原告
      甲○○名下有多筆股票投資及不動產，所得資料共18筆，
      給付總額為64,425元；財產資料共18筆，財產總額為3,44
      7,485 元，有稅務電子閘門財產所得調件明細表在卷可證
      （見本院卷第28頁至第31頁），是原告甲○○並非無資力
      之人，而有不能維持生活之情事，故其請求被告給付扶養
      費1,017,232 元即屬無據，不應准許。
    精神慰撫金3,000,000 元部份：查本件原告甲○○為被害
      人陳永水之配偶，有戶籍謄本一份在卷可證（見98年度審
      交附民字第321 號卷第9 頁），並為高職畢業，而從事家
      庭管理，此經原告陳報明確，被告庚○○就此未有爭執，
      又原告甲○○因被害人陳永水之死亡，而有情緒低落、容
      易哭泣、作惡夢、自責、無助、強迫性負面想法、食慾差
      、注意力無法集中、自殺意念及睡眠障礙之症狀，經於98
      年9 月8 日至國軍臺中總醫院附設民眾診療服務處求診，
      診斷結果為長期性創傷後壓力疾患，經醫院給予心理衡鑑
      及藥物治療，前述精神症狀未見改善，猶需門診追蹤治療
      ，此有國軍台中總醫院附設民眾診療服務處98年8 月27日
      、99年7 月1 日診斷證明書2 紙在卷可佐（見98本院年度
      審交附民字第321 號卷第22頁、本院卷第100-1 頁），本
      院審酌被告庚○○之過失行為態樣、原告之學經歷、因被
      害人陳永水死亡而所受之上開痛苦，以及原告甲○○之財
      產狀況（原告甲○○下有多筆股票投資及不動產，97年度
      所得資料共18筆，給付總額為64,425元；財產資料共18筆
      ，財產總額為3,447,485 元，有稅務電子閘門財產所得調
      件明細表在卷，見本院卷第28頁至第31頁）；另被告庚○○為高職畢業，以駕駛聯結車為業（見臺灣高雄地方法院
      檢察署98年度偵字第10259 號卷第5 頁）；又被告弘昆公
      司資本總額為22,000,000元，有弘昆通運股份有限公司變
      更登記表附卷為憑（見本院卷第71頁），則原告甲○○請
      求非財產上之損害賠償3,000,000 元，自嫌過高，應予核
      減為2, 000,000元，逾此數額之請求，為無理由。
    (二)原告丁○○、丙○○、戊○○請求部分：
    精神慰撫金各1,000,000元部分：
      原告丁○○、丙○○、戊○○為被害人陳永水之子女，有
      戶籍謄本一份在卷可稽（見98年度審交附民字第321 號卷
      第11頁），渠等因被害人陳永水之死亡而天人永隔受有精
      神上莫大痛苦，亦堪可認定。而原告丙○○為空軍官校畢
      業，現任軍職，而原告戊○○則為研究所畢業，任職於國
      內知名電子公司，而原告丁○○則為大學畢業，現於自助
      餐廳，此均經原告陳報明確，被告庚○○到庭亦不爭執，
      另參以原告丁○○財產資料有3 筆，財產總額為296,689
      元；原告丙○○97年度所得資料共28筆，給付總額為83,4
      12元、財產資料共29筆，財產總額為1,606,236 元；原告
      戊○○97年度所得資料共3 筆，給付總額為210,787 元、
      財產資料1 筆，財產總額為1,432,125 元，此有渠等稅務
      電子閘門財產所得調件明細表在卷（見本院卷第13頁至第
      27頁）；另參被告庚○○及被告弘昆公司之上開經歷、資
      力、被告庚○○之過失行為模式等情，認原告丁○○、丙○○、戊○○請求精神慰撫金各1,000,000 元，尚屬適當
      。
六、末強制汽車責任保險法第25條第1項、第32條分別規定，保
    險人於被保險汽車發生汽車交通事故時，依本法規定對請求
    權人負保險給付之責；保險人依本法規定所為之保險給付，
    視為被保險人損害賠償金額之一部分；被保險受賠償請求時
    ，得扣除之。又因汽車交通事故死亡者，其子女及配偶為第
    一順位之遺屬有數人時，按人數平均保險給付或補償，強制
    汽車責任保險法第11條第1項、第2項亦有明文。經查，本件
    原告等4 人已依強制汽車責任保險法之規定，向強制汽車責
    任保險人領取強制汽車責任保險金1,500,000 元，每人分得
    375,000 元，業據原告提出帳戶入款明細（見本院卷第74頁
    至第75頁），且為被告庚○○所不爭執（見本院卷第58頁）
    ，則依前揭法律規定，原告得請求之金額自應扣除其已領取
    之上開理賠金。故原告甲○○得向被告請求連帶給付之金額
    應為2,102,515 元（計算式：477,515+2,000,000-375,000
    ＝2,102,515 ）；原告丁○○、丙○○、戊○○各得向被告
    請求連帶給付之金額為625,000 元（計算式：1,000,000-37
    5,000 ＝625,000 ）。
七、綜上所述，原告依侵權行為之法律關係，請求被告連帶給付
    原告甲○○2,102,515 元；原告丁○○、丙○○、戊○○各
    625,000 元，及均自刑事附帶民事起訴狀繕本送達被告之翌
    日即99年1 月5 日起至清償日止，按週年利率5%計算之利息
    ，為有理由，應予准許；其逾此範圍之請求，則無理由，應
    予駁回。
八、原告及被告庚○○均陳明願供擔保，聲請宣告假執行及免為
    假執行，經核原告勝訴部份，均合於法律規定，本院復審酌
    被告弘昆公司雖未到庭為任何聲明或陳述，惟被告弘昆公司
    既應與被告庚○○就上揭本院所准原告請求之部分負連帶賠
    償責任，自宜在未經聲請之情形下，依職權宣告得預供擔保
    後得免為假執行，爰分別酌定相當之擔保金額宣告之；至原
    告敗訴部分，其假執行之聲請，因訴之駁回而失所附麗，不
    予准許，自應一併予以駁回。
據上論結，本件原告之訴為一部有理由，一部無理由，爰依民事
訴訟法第385 條第1 項前段、第79條、第85條第2 項，第390 條
第2 項、第392 條第2 項，判決如主文。
中    華    民    國    99    年    7     月    29    日
                  民事第六庭  法  官  李怡諄
以上正本係照原本作成。
如對本判決上訴，須於判決送達後20日內向本院提出上訴狀。如
委任律師提起上訴者，應一併繳納上訴審裁判費。
中    華    民    國    99    年    7     月    29    日
                              書記官  陳建琪

司法院資訊處製作；財團法人民間司法改革基金會備份。
